臺灣高雄地方法院民事裁定　　　　　100年度消債抗字第102號
抗　告　人
即 債務 人　謝惠萍
代　理　人　施吉安律師
上列抗告人因聲請更生程序事件，對於中華民國100 年8 月8 日
本院100 年度消債更字第159 號裁定提起抗告，本院裁定如下：
    主  文
原裁定廢棄。
抗告人自民國一百年十一月二十二日下午五時起開始更生程序。
命司法事務官進行本件更生程序。
抗告費用由抗告人負擔。
    理  由
一、抗告意旨略以：伊前向金融機構辦理消費貸款、信用卡契約
    等致積欠無擔保債務計新台幣（下同）685,554 元，因無法
    清償債務，乃於民國100 年4 月間與最大債權銀行玉山商業
    銀行股份有限公司（下稱玉山銀行）進行前置協商，但因玉
    山銀行認伊未能接受顯足以負擔之還款方案，致協商不成立
    ，而伊有不能清償債務或不能清償之虞，復未經法院裁定開
    始清算程序或宣告破產，因而聲請准予裁定更生，原裁定以
    伊99年度申報所得加計所領補助費，認伊每月所得40,160元
    ，扣除個人日常生活所需之必要費用、子女扶養費及房租後
    ，伊每月尚有可用餘額9,115 元，如不計利息，約6 年即可
    清償上開債務，因認伊無不能清償債務之情形，而駁回更生
    之聲請，但伊離婚後獨力扶養3 名子女，為低收入戶，工作
    係按日計酬，工期不固定，收入並不穩定，且債權銀行不可
    能同意無息償還，確有不能清償債務或不能清償之虞，聲請
    廢棄原裁定，准予更生等語。
二、按債務人不能清償債務或有不能清償之虞者，得依本條例所
    定更生或清算程序，清理其債務；債務人無擔保或無優先權
    之債務總額未逾1200萬元者，於法院裁定開始清算程序或宣
    告破產前，得向法院聲請更生，消費者債務清理條例第3 條
    、第42條第1 項分別定有明文。又債務人對於金融機構因消
    費借貸、自用住宅借款、信用卡或現金卡契約而負債務，在
    聲請更生或清算前，應提出債權人清冊，以書面向最大債權
    金融機構請求協商債務清償方案，並表明共同協商之意旨；
    債務人與金融機構協商成立者，不得聲請更生或清算，但因
    不可歸責於己之事由，致履行顯有重大困難者，不在此限，
    同條例第151 條第4 項、第5 項亦有明定。參諸債之關係以
    當事人間之信賴關係為基礎，為社會經濟組織之重要支柱，
    故當事人於以法律行為追求自己利益之際，亦應顧及對方之
    利益，並考量債權債務在社會上之作用，本於誠實及信用之
    原則，行使債權及履行債務，而已陷入經濟上困境之消費者
    ，若任其於惡性循環之債務窘境中自生自滅，將衍生嚴重之
    社會問題，難以維持安定之社會經濟秩序，故為兼顧債權人
    、債務人雙方之利益，對陷於經濟上困境之消費者，乃允其
    於消債條例施行後，得選擇重建型之更生程序或清算型之清
    算程序清理其債務，藉以妥適調整債務人與債權人及其他利
    害關係人間之權利義務關係，保障債權人獲得公平受償，並
    謀求消費者經濟生活之重建復甦機會。
三、抗告人前向各金融機構辦理消費貸款、信用卡契約，積欠無
    擔保債務共計685,554 元（含資產公司債務574,408 元），
    因無法清償債務，乃於100 年4 月間與最大債權金融機構玉
    山銀行進行前置協商，但因被認未能接受顯足以負擔之方案
    ，致使協商不成立，此有債權人清冊、財團法人金融聯合徵
    信中心前置協商專用債權人清冊、當事人綜合信用報告、前
    置協商不成立通知書各1 份附卷可稽（詳原審卷第10頁、第
    51至53頁、第54至55頁、第16頁），抗告人已踐行消費者債
    務清理條例第151 條第1 項所規定更生前之債務清償協商聲
    請程序，應可認定。
四、抗告人現任職駿銘工程有限公司（下稱駿銘公司），97年度
    、98年度、99年度申報所得每月平均收入分別為25,400元、
    19,556元、31,310元，勞工保險投保薪資額為17,800元，每
    月領有低收入戶補助5,000 元、租屋補助3,600 元、每年領
    有春節補助3,000 元，每名未成年子女每月領有兒少補助費
    2,200 元，此有綜合所得稅各類所得資料清單、財產歸屬資
    料清單、勞工保險被保險人投保資料表、存摺節本、民事聲
    請更生狀、駿銘公司說明書、低收入戶證明書附卷可按（詳
    原審卷第34至37頁、第17至18頁、第68至70頁、第3 至5 頁
    、本院卷第26頁、第28頁），而依上開駿銘公司說明書所載
    略以：因大環境之影響，駿銘公司目前承作之業務量較99年
    度為低，員工以工計薪，工作日數少，故收入均較99年為低
    等語，核與近日因美國經濟持續疲軟，歐陸經濟又受希臘等
    國債信拖累，全球經濟一片愁雲慘霧，臺灣經濟以出口為導
    向，受國際經濟影響較大，是陸續已有勞工被迫放無薪假之
    眾所周知事實，大致相符，堪信為真實，而抗告人100 年1
    至9 月之每月平均薪資收入為22,711元（15,800＋17,500＋
    35,700＋21,300＋27,300＋4,200 ＋24,500＋30,800＋27,3
    00＋＝204,400 ，204,400 ÷9 ＝22,711，小數點以下四捨
    五入），亦有上開駿銘公司薪資表附卷可考（詳本院卷第30
    頁），是本件判斷抗告人有無不能清償債務或不能清償之虞
    ，自應以100 年1 至9 月之每月平均薪資收入22,711元為基
    準。
五、抗告人與前配偶於99年7 月20日，經本院以99年度婚字第
    446 號判決離婚，3 名未成年子女權利義務之行使及負擔均
    判由抗告人任之，長女為85年生，長子為86年生，次女為92
    年生，有判決書、戶籍謄本各1 份附卷可憑（詳院審卷第97
    至100 頁、第31頁至32頁），上開子女既未成年，依常情尚
    就學中，堪認確屬不能維持生活且無謀生能力而需人扶養，
    則抗告人主張目前處於離婚狀態，扶養3 名未成年子女，堪
    信與事實相符。而3 名未成年子女權利義務之行使及負擔既
    由抗告人任之，依社會常情，本由其負責履行扶養之義務，
    參酌上開離婚判決記載略以：依家庭暴力與兒童少年保護事
    件通報表7 份、及臺灣高等法院被告前案紀錄表所示，抗告
    人之前夫有酗酒、吸毒習慣、工作不穩定及向抗告人索錢不
    成而毆打之情（詳該判決書第2 頁第五點），且其前夫99年
    度並無所得資料，亦有稅務電子閘門財產所得調件明細表附
    卷可稽（詳本院卷第16頁），堪認抗告人所為上開子女由其
    獨力扶養之主張，亦與事實相符，自足採信。又基於社會經
    濟活動之互賴及誠信，抗告人目前既負有上開債務，自應節
    制開支，不宜有超越一般人最低生活標準之享受，否則即失
    衡平，因認除有特殊情形並有證據證明者外，其本身之每月
    生活費，應以內政部社會司所公告歷年最低生活費標準中，
    100 年度7 月之高雄市每人每月最低生活費11,146元為基準
    ，另審酌其未成年子女尚處於就學年齡，相對日常及人際開
    銷較少，則每人之扶養所需宜以99年度綜合所得稅受扶養人
    每人免稅額82,000元計算，其每人每月扶養費用為6,833 元
    （82,000÷12＝6,833 ，小數點以下四捨五入），扣除每人
    每月可獲之兒少補助費2,200 元，是聲請人每月應負擔3名
    未成年子女扶養費應為13,899元（【6,833 －2,200 】×3
    ＝13,899）。另聲請人及其子女名下皆無不動產，有財產資
    料歸屬清單附卷可稽（詳原審卷第37頁、第41頁、第45頁、
    第49頁），為維持一家4 口居住之所需，自有租屋之必要，
    而抗告人主張目前向他人以每月6,000 元之價格租屋居住之
    事實，已提出租賃契約書1 份、繳交租金之匯款執據10份為
    證（詳本院卷第65至67頁、第86至95頁），堪信為真實，且
    該租金金額亦合於一般市場標準，則應認抗告人每月確有支
    出6,000 元租金之必要。
六、綜上所述，以抗告人現每月收入22,711元為核算基礎，加計
    每月所領低收入戶補助5,000 元、租屋補助3,600 元、每年
    領有春節補助3,000 元，扣除每月個人日常生活所需11,146
    元、3 名未成年子女扶養費13,899元及房租6,000 元，其每
    月餘額為566 元（22,711＋5,000 ＋3,600 ＋【3,600 ÷12
    －11,146－13,899－6,000 ＝566 】，即使不計利息，以上
    開每月餘額償還本件685,554 元之債務，需1,211 個月（
    685,554 ÷566 ＝1,211 ，小數點以下四捨五入）即超過
    100 年始能完全清償，已超過依一般平均餘命所計算抗告人
    之可償還期間，是自應認抗告人確有不能清償債務之情形。
    從而抗告人積欠債權銀行之無擔保債務未逾1,200 萬元，復
    查無消債條例第6 條第3 項、第8 條或第46條各款所定駁回
    更生聲請之事由存在，且未經法院裁定開始清算程序或宣告
    破產，有查詢表在卷可稽（詳本院卷第32至33頁），則抗告
    人聲請更生，於法即無不合，應予准許。原裁定以抗告人收
    入扣除支出後，每月尚有可償還餘額9,115 元，如不計利息
    ，僅需約6 年之期間即可按月攤還上開債務而清償完畢，審
    酌聲請人為64年次，正值青壯，距法定強制退休年齡，一般
    可預期尚有29年收入之職業生涯可期，力能逐期償還所欠債
    務，是認抗告人客觀上無不能清償債務之情形，因而駁回抗
    告人更生之聲請，尚有未洽，抗告意旨求予廢棄，為有理由
    。爰依法廢棄原裁定，並依清費者債務清理條例第45條第1
    項、第16條第1 項規定，命司法事務官進行本件更生程序。
據上論結，本件抗告為有理由，依清費者債務清理條例第15條、
民事訴訟法第495 條之1 第1 項、第450 條，裁定如主文。
中    華    民    國   100    年    11    月    22    日
                  民事第六庭審判長法  官  陳嘉惠
                                  法  官  呂明燕
                                  法  官  鄭峻明
上為正本係照原本作成。
本裁定不得抗告。
中    華    民    國   100    年    11    月    22    日
                                  書記官  何慧娟